【裁判字號】    91,訴,1167
【裁判日期】    920226
【裁判案由】    給付工程款
【裁判全文】
臺灣臺南地方法院民事判決  九十一年度訴字第一一六七號
    原      告  和展營造工程有限公司
    法定代理人  乙○○○
    訴訟代理人  鄭淑子律師
    被      告  台南市消防局
    法定代理人  甲○○
    訴訟代理人  陳明義律師
右當事人間請求給付工程款事件，本院判決如左：
    主      文
被告應給付原告新台幣壹佰貳拾壹萬零伍佰貳拾貳元，及自民國九十年十二月二十八
日起至清償日止，按週年利率百分之五計算之利息。
訴訟費用由被告負擔。
本判決於原告以新台幣肆拾萬肆仟元為被告供擔保後，得假執行；但被告如於假執行
程序實施前，以新台幣壹佰貳拾壹萬零伍佰貳拾貳元為原告預供擔保，得免為假執行
。
    事實及理由
一、本件原告起訴主張：
  （一）兩造於民國八十八年六月二十九日簽訂台南市政府消防局新建工程，由原告
        承攬建築，契約總價新台幣（下同）八千五百九十二萬元，嗣因被告追加＃
        10鋼筋續接器工程，兩造乃於八十八年十一月十九日又追加工程款一百五十
        七萬八千四百五十一元，工程進行中，被告為因應日後實際需求，又指示原
        告變更部分原設計及增作部分工程，而設計監造單位張思源建築師亦在竣工
        圖上直接變更設計圖並預算施工數量供原告施工用，被告亦同意變更設計增
        加之施工費用，以追加帳計價，原告乃依被告指示施作完畢。詎工程完工驗
        收後，被告卻僅同意給付八千七百四十九萬八千四百五十一元，對其指示追
        加工程部分，卻遲未給付，原告於九十年十二月二十八日去函催促，被告回
        文表示先由訴外人張思源審核簽認後辦理，訴外人張思源經確認原告所提工
        程數量增加明細表，審查修正工程及數量，並經查核及現場丈量後，認與工
        程現況尚符，而於九十年十二月二十九日覆稱：「本次承商所提加帳項目，
        均屬貴局指示、專業機關要求或實際現場施工需要所導致之工項變更，尚非
        不合理，若本機關採購相關法規及契約公平合理之精神，謹請貴局再行檢討
        ，若在預算許可下，建議准許加帳，適度補償」。原告所提加帳項目，並未
        超過被告本工程編列之預算，惟被告仍未付款，原告於九十一年三月間再度
        去函，請求同意提付仲裁，被告之上級機關竟於九十一年三月十九日來函表
        示不同意，並以原告未於工程結算前依法定程序辦理變更設計及議價為由，
        駁回原告請款之請求。
  （二）依前開工程契約第七條第二項規定：本工程按照契約總價結算，即依契約總
        價計給，如因變更設計致工程項目或數量有增減時，就變更部分予以加減賬
        結算。原告請求被告給付變更設計追加之工程款於法有據，且工程變更設計
        增作項目，乃出於被告之指示，並經訴外人張思源審核通過，換言之，上開
        工程變更設計乃出於被告之要求，原告只是配合施工而已，本工程既經訴外
        人張思源更改竣工圖，即應視已完成變更設計手續，台南市政府謂本工程變
        更設計未依法定程序辦理，其法定程序不知何指，縱依台南市政府內規之規
        定，本工程需依法定程序辦理變更設計及議價，亦應被告主動為之，原告只
        是施工單位，並非設計單位，並無辦理變更設計之權利及義務。
  （三）本件被告指示變更設計項目，均是原契約之工程項目，只是數量有所增減，
        是訴外人張思源即逕修改竣工圖，令原告按竣工圖施工，被告亦同意變更部
        分依契約以加減賬結算，被告在完工驗收後，才以工程變更設計，未依法定
        程序簽報，及由建築師審核認可後送台南市政府審核通過，再依法招標議價
        為由，否認原告之請求，不僅違背合約規定，且上述行政行為縱依台南市政
        府規定應為之，拘束對象亦應是被告及建築師，原告乃施工單位，僅有按圖
        施工之義務，所謂應依法定程序簽報變更設計，依本工程契約規定，非在原
        告工作範圍內，被告抗辯原告未簽報本工程辦理變更設計，即不得請款，顯
        有飾辭卸責之嫌。
  （四）本工程契約第十二條第一項第三款第一目之約定，乃針對「契約內工程數量
        因計算錯誤，致其實做數量與契約數量有顯著之差異者，甲方得依乙方之申
        請．．凡實做數量如較契約數量增減達百分之二十以上者，其逾百分之二十
        之部分，得以變更設計增減之」。原告本件請求並非因工程數量計算錯誤，
        應無上開約定適用之餘地。
  （五）前開契約第二十條爭議處理之規定，乃針對本工程進行中，原告若對契約及
        附件條款規定有疑義時，可依契約第二十條規定程序辦理，此觀上開條文第
        一款文義即明，但本工程已經完工驗收，且原告亦非對契約各項條款及其附
        件中各項規定有所疑義，自無適用上開規定之餘地，原告依法請求給付工程
        款，程序上並無違誤。
  （六）原告承攬台南市政府消防局新建工程期間，因結構體增設＃10鋼筋續接器（
        ＳＡ級）屬新設項目，故有重新議價，但本件變更項目因均屬原有設計，只
        是應被告實際需求再做原有項目細部更動，故被告指示之設計監造單位即張
        思源告知原告俟工程全部完工後再繪竣工圖予以加減賬結算即可，原告乃俟
        工程全部完工後再就變更工程項目請款。且原告依被告指示施作本件工程項
        目完工並驗收後，即進行請款事宜，惟因被告以原告增作尚未經書面作業說
        明增作項目及數量，不得逕行在工程結算書上申請第二次增加款項，原告為
        免拖延被告付款時程，即於九十年十一月十六日先就原工程尾款進行請款事
        宜，並隨即於九十年十一月十九日檢具數量增加表申請被告核備，惟被告收
        受後均未回文，原告再於九十年十一月二十八日去文請求核發本件款項。
  （七）被告以本件未經公開招標，亦未經上級機關即台南市政府核准，由台南市政
        府採購品管課擇期通知原告議價，認原告不得請款，惟被告身為政府機構，
        其依政府採購法或台南市政府之內規辦理發包應遵守之程序規定，雖是被告
        之義務，惟並無拘束原告之效力，被告不得因其本身故意或過失不遵守行政
        程序，即可免除其民事契約責任，原告與被告達成合意承攬本工程，因被告
        指示變更部分設計而增加之本件工程款，依民法第四百九十一條之規定，被
        告應給付工作報酬，雖兩造對變更設計部分未重新議價，但因習慣上增減之
        工作數量單價可比照原合約單價，故依同條第二項之規定，被告仍應依設計
        監造單位張思源建築師事務所依增減數量以原合約單價為依據計算出的工程
        追加款給付原告。
  （八）本工程增作部分經訴外人張思源審查結果，增加金額為一百二十一萬零五百
        二十二元，原告已於九十年十二月二十八日發函請求被告付款未果，爰聲明
        ：被告應給付原告一百二十一萬零五百二十二元，及自九十年十二月二十八
        日起至清償日止，按週年利率百分之五計算之利息。並陳明願供擔保請准宣
        告假執行。
二、被告則以：
  （一）兩造於八十八年六月二十九日簽訂之台南市政府消防局新建工程總價為八千
        五百九十二萬元，並約定工程照契約總價結算，即依契約總價計給，如因變
        更設計致工程項目或數量有增減時，就變更部分予以加減賬結算（契約第七
        條第一、二項），是本件工程係以總價結算付款，如於工程進行中，因事實
        需要，經被告書面通知原告辦理變更設計（契約第十二條），致工程項目或
        數量有增減時，就變更部分予以加減賬計算（契約第七條第二項後段），而
        工程變更設計，必須依法定程序簽報，並檢具單價分析表，由建築師審核認
        可後送台南市政府審核通過，再依政府採購法規定招標程序辦理議價，惟本
        件工程被告從無指示變更設計，而原告及訴外人張思源於全部工程驗收結算
        領取工程款前，均無提出工程有變更設計，更無檢具單價分析表報核，並透
        過合於政府採購法規定招標程序議價辦理，原告之請求顯然無據。
  （二）本件原告請求之一百二十一萬零五百二十二元增作部分，被告從未同意變更
        設計及增加之施工費用以追加帳計價，雖原告提出新增單價議定書，主張被
        告指示變更部分原設計及增作部分工程，惟該部分新增單價議定書是被告追
        加＃10鋼筋續接器工程，於工程進行中經合法程序追加，且在全部工程預算
        內，因此追加一百五十七萬八千四百五十一元，並已支付完畢，與本件原告
        增作部分工程不同，不能混為一談，原告所提本件加帳項目一百二十一萬零
        五百二十二元，其額度已超過被告本工程編列之預算，況依兩造訂立之工程
        契約第十二條第一項第三款第一目約定：屬總價結算方式之契約，凡實做數
        量如較契約數量增減達百分之二十以上者，其逾百分之二十之部分，得以變
        更設計增減之。本件工程契約數量總價為八千五百九十二萬元，百分之二十
        為一千七百十八萬四千元，而原告增作之部分依其自己計算為一百二十一萬
        零五百二十二元，並未逾契約數量百分之二十以上，更不符合契約變更設計
        增加之約定，原告此部分之請求實無理由。
  （三）本件工程是於九十年十月八日全部完工驗收結報，由原告領訖工程尾款結案
        ，在此之前，原告從未提出變更原設計增作部分工程，迨工程結案後之九十
        年十二月十八日才向被告提出有增作部分一百二十五萬元請求核發款項，而
        訴外人張思源建築師事務所之查核報告，是被告告知原告不能付款後之九十
        一年一月二日才函送給被告，台南市政府經詳細審核後，認原告未於工程結
        算前依法定程序辦理變更設計及議價，依法不得據以請款，於九十一年三月
        十九日以九十一府消字第０九一０四００六０二０號函原告及張思源建築師
        事務所。
  （四）又前開契約第二十條第三款約定：乙方（原告）對甲方（被告）答復異議之
        內容仍不能同意接受時，乙方可在甲方答復之日起七日內申請甲方召集協調
        解決或送請行政院公共工程委員會公共工程爭議調處委員會調處，本件未申
        請協調會解決或送請行政院公共工程委員會調處，逕行提起本件訴訟，程序
        亦有違誤。
  （五）台南市政府規定凡十萬元以上採購案，必需簽奉市長核准，且必需簽會主計
        室、秘書室、政風室，本件原告主張變更工程之工程款共一百二十一萬零五
        百二十二元，超過公告金額以上，本件原告之主張即使符合政府採購法第二
        十二條第一項各款情形之一，也必敘明確有必要邀原廠商之理由，以書面簽
        奉上級機關核准同意，始得依同法第十八條第四項規定採限制性招標，而邀
        原廠商即原告辦理議價。又依政府採購法第十八條第四項規定：「本法所稱
        限制性招標，指不經公告程序，邀請二家以上廠商比價或邀請一家廠商議價
        」，而台南市政府之議價程序，是由台南市政府採購品管課統一辦理，被告
        台南市消防局不得自行議價，即台南市消防局必需先簽奉市長核准，再移市
        府採購品管課續辦，由採購品管課擇期通知廠商議價。本件原告主張之工程
        款並不符合政府採購法第二十二條第一項各款之情形，也無簽奉上級機關核
        准，因而必須依政府採購法第十九條規定，採公開招標。
  （六）爰聲明求為判決駁回原告之訴及假執行之聲請，並陳明如受不利之判決，願
        供擔保請准免為假執行。
三、經查，原告起訴主張其於八十八年六月二十九日，就坐落台南市○○區○○段十
    六地號土地上之台南市政府消防局新建工程，與被告簽定工程契約（下稱系爭契
    約），約定契約總價為八千五百九十二萬元，嗣因追加＃10鋼筋續接器（ＳＡ級
    ）工程，而於八十八年十一月十九日第一次變更追加工程，以議價方式，再經被
    告所指工程司即訴外人張思源建築師核算追加減結果，追加一百五十七萬八千四
    百五十一元，原告已於九十年七月四日完工，於九十年十月八日經被告驗收完畢
    ，並給付原告八千七百四十九萬八千四百五十一元之事實，除為被告所不爭執外
    ，並有原告所提工程契約書影本、台南市政府採購開（決）標紀錄影本、議價單
    影本、單價分析表影本各一份附卷可稽，堪信為真實。惟原告主張被告於施工中
    陸續指示變更原部分設計，致增加費用共計一百二十一萬零五百二十二元等情，
    既為被告所否認，並以前開情詞置辯，本院分別審酌如下：
  （一）查，被告雖辯稱原告未依系爭契約第二十條之約定，申請被告召集協調會解
        決或送請行政院公共工程委員會公共工程爭議調處委員會調處，或以仲裁方
        式辦理，即逕行起訴為本件請求，程序不合法云云，惟觀諸系爭契約第二十
        條，係指本件工程進行中，原告對該契約各項條款，以及其附件中各項規定
        有疑義，而對被告工程司及被告之解釋無法接受時之處理程序，並非針對本
        件工程款訴訟請求之限制，此由該條第四款約定：前款之協調仍無法解決時
        ，得採仲裁或訴訟方式辦理．．仲裁或訴訟期間，原告仍需依被告指示，「
        繼續執行契約內之相關工作」等語，亦可得知係針對工程未完工前關於爭議
        處理方式所為之約定，是原告依系爭契約起訴請求本件工程款，程序上並無
        違誤，合先敘明。
  （二）次查，原告主張被告於前開工程施工中，陸續指示變更部分工程設計：ＢＦ
        停車空間（牆面及天花板整體批土粉刷，並增設車道截水溝一處）、二樓電
        信室（原設計ＢＦ，移至二樓，增設防火區劃隔牆）、六樓勤務中心（隔間
        變更，增設隔牆及高架地板）、九樓儲藏室（增設室內牆面整體批土粉刷、
        輕鋼架天花板及廁所一處）、十樓眺望台及電梯機房（增設戶外型鋁企口天
        花板）、直昇機停機坪（出口增設不鏽鋼推拉門一處）、訓練塔（增設各項
        Ｈ型鋼、不鏽鋼欄杆門、豎道人孔等訓練設施）、景觀雜項工程（增設戶外
        地坪、植草磚及相關植栽處理）等部分（下稱變更設計部分），原告已依指
        示施工完畢經被告完成驗收，嗣並經被告工程司張思源建築師審核原告所提
        工程數量增加明細表，及現場丈量後，認與工程現況尚符，且均係屬被告指
        示、事業機關要求或實際現場施工需要所導致之工項變更，尚非不合理，核
        算系爭變更設計部分之工程款為一百二十一萬零五百二十二元，並建議在預
        算許可下，准予加帳等情，除有原告所提張思源建築師事務所九十年十二月
        二十九日第八七一二－五一Ａ號函文一紙為證外，並經工地主任林漢泉到庭
        證稱：「（提示原告所提變更工程項目是否知悉﹖）是隨工程進度陸續通知
        我們變更，有些是主辦人，有些是局長當時在現場口頭指示要變更，並且要
        我們跟建築師聯絡變更設計乙事，我再口頭跟建築師通知，建築師是在全部
        完工後才在竣工圖上作變更設計部分的修改．．因為建築師認為不需要每次
        變更設計就提出費用計算，要我們完工後結算時再一併計算．．建築師就訓
        練塔的部分，在施工中曾提出變更設計的施工圖給我們」等語（參本院九十
        一年九月六日言詞辯論筆錄），核與證人張思源到庭證述：「（提示起訴狀
        附件一變更工程項目，有何意見﹖）都是本件工程變更的項目，我在九十年
        十二月二十九日有函文，當時會變更工程有部分是消防局要求，有部分是事
        業單位如中華電信要求的，其中一、三、四、六、七是被告要求的，二是審
        查單位即中華電信要求的，五是因為在停機坪下方為了安全考量所架設的．
        ．其中只有訓練塔及地下室粉刷是比較大的工程，其餘都是較零星的部分．
        ．變更雜項工程需要我事務所負責監工的人聯繫，經過我們同意才可以變更
        ．．當時同意雜項工程的變更，我是認為這些部分的變更只是小工程，而且
        他確實有施工完成，我就會幫他確認．．一般都是由原告呈報變更部分由我
        彙整計算金額繪圖後呈報業主再報給市政府同意後再施工，因為本件變更部
        分是各層樓，時間很長，為免費時，所以我有告訴原告等全部完工後再繪竣
        工圖一併請款．．被告來視察時，我們會帶局長、副局長及林紀永等人到各
        層樓去看，所以變更工程部分也會看到．．每一次驗收時，都會持變更工程
        以後的竣工圖到現場驗收，驗收時，要同時清圖，在全部驗收完成後，才會
        有最後的竣工圖，在驗收時是隨著每次驗收的進度作清圖的動作．．每一次
        驗收時，會有一次主驗者．．可能建築師跟消防局先初驗，再由市政府複驗
        ，每次驗收時都會拿設計圖在旁解說．．（在驗收時是否會對變更設計部分
        特別解說﹖）在與原始設計圖不符的地方我都會作說明，（關於訓練塔部分
        是否曾經在施工前即給予原告新的變更圖﹖）因為該項工程細節涉及甚多，
        我有先提出變更的設計圖給原告施工，修改的部分若不是很大的修改，都是
        用口頭的．．如果不是被告要求變更，我們根本不知道變更的內容」等語之
        情節相符（參本院九十一年九月二十日言詞辯論筆錄），並有原告所提經證
        人張思源另行繪製之訓練塔變更設計圖附卷可考，觀諸前開變更設計之部分
        ，有樓層用途之變動、隔局更動等，倘被告未通知變更設計，原告實無自行
        變更設計徒增工程費用之理，且被告每十五日即估驗一次，其在證人張思源
        會同估驗並說明與原設計圖不同處之情形下，應已知悉前開變更設計之內容
        ，倘該部分之變更非其所需，豈會不立即提出異議﹖是被告空言否認未指示
        變更設計云云，顯不足採。
  （三）依兩造所定系爭契約第七條第二款約定：「本工程按照契約總價結算，即依
        契約總價計給，如因變更設計致工程項目或數量有增減時，就變更部分予以
        加減賬結算，若有相關項目如稅利管理費另列一式列計者，應依結算總價與
        契約總價之比例增減之」，及於第十二條第一項約定：「本工程因事實的需
        要，甲方（即被告）有隨時書面通知乙方（即原告）辦理變更設計之權，乙
        方不得異議，但該項變更設計內容，如非完成該工程所必要，且與原契約工
        程增減數量達百分之五０者，乙方得予拒絕，變更設計後各工程項目依下列
        結算方式辦理：一、本契約有工程項目者，增減數量以本契約各該項目之單
        價計算。二、新增工程項目者，增加數量以雙方議定之單價計算。三、因變
        更設計而需廢棄拆除乙方施工完成的部分項目，由甲方按實核驗收數量以契
        約相關單價計給外，並酌補拆除清理費、退費及合理之損失。如屬特殊材料
        確無法退貨時，得由甲方按契約單價收購」，是原告對被告變更設計之要求
        ，在增減數量未達原契約工程百分之五０者，實無拒絕之權利，而增減數量
        若達原契約工程百分之五０，且非完成該工程所必要者，亦僅是原告享有拒
        絕權，原告若不拒絕而施工，則依前開契約約定，仍得依前開單價計算方式
        結算。又本件工程前開變更設計之部分，被告縱使未依契約約定以書面方式
        通知，然被告既曾口頭指示變更設計，原告亦遵其指示施工，並經被告按期
        估驗，應認被告變更設計之通知已到達原告，足生通知之效力，並不因被告
        一方違反書面通知之方式，而認其所為變更設計之通知不生效力。至於被告
        以本件工程契約第十二條第二項之約定，辯稱系爭變更設計所增加之數量未
        達原契約百分之二十，認原告不得以變更設計增減之云云，惟觀諸該條項之
        約定，係以契約內工程數量因「計算錯誤」，致其實做數量與契約數量有顯
        著之差異時，始以前開標準決定是否得以變更設計增減之，然本件工程款係
        因變更設計所生，並非肇因於計算錯誤，自無該條款之適用，被告執此為辯
        ，不足採信。
  （四）再查，原告雖於九十年十月八日驗收完畢後，於九十年十一月十六日提出工
        程結算書時未就前開變更設計部分之工程款項一併請款，惟當時所附之竣工
        圖已包含系爭變更設計部分之竣工圖，且於九十年十一月十九日原告已另提
        出數量增加明細表，函請被告核備、請款一節，除經被告不爭執驗收證明書
        後附有系爭變更設計之竣工圖外（參本院九十一年十一月二十日言詞辯論筆
        錄），並經被告核銷人員林紀永到庭證稱：「原告是在九十年十一月十六日
        提出工程結算書，九十年十一月十九日才提出變更設計的請款」等語屬實（
        參本院九十一年九月六日言詞辯論筆錄），堪認原告就原工程款（含第一次
        變更追加工程款）之請款，與系爭變更設計之工程款請款之日期僅隔數日，
        且觀諸系爭工程契約第十三條付款辦法，僅係規定被告付款之期限（如工程
        司核符簽認後五日內、或辦妥工程保固金繳納後五日內等），並未就原告請
        領工程款之日期設有特別約定，是被告以原告未於九十年十一月十六日一併
        請領本件變更設計工程款為辯，尚無可採。
  （五）復查，被告雖以：台南市政府規定凡十萬元以上採購案，必需簽奉市長核准
        ，並簽會主計室、秘書室、政風室，或敘明確有必要邀原廠商之理由，以書
        面簽奉上級機關核准同意後，邀原廠商即原告辦理議價。惟本件變更設計之
        工程款已超過公告金額以上，且不符合政府採購法第二十二條第一項各款之
        情形，亦無簽奉上級機關核准，乃應依政府採購法第十九條規定公開招標為
        由，辯稱原告之請求無理由云云，惟查系爭變更設計部分之工程既係依被告
        之通知所為，並經工程司張思源陸續依被告通知變更設計之部分作清圖動作
        ，被告復按期估驗，嗣工程全部完工後，又經被告依變更設計後之竣工圖驗
        收完畢，已如前述，則被告自應依系爭契約就變更設計部分所約定之計價方
        式給付工程款，縱使被告未依循政府採購法之規定招標，或未依訴外人台南
        市政府之規定，由被告簽奉上級機關核准同意進行議價，即逕行指示變更設
        計，然此亦係被告之行為是否違反政府採購法或台南市政府行政規定之問題
        ，實與原告無涉，被告以自己之行為違反招標方式或未簽奉上級機關核准議
        價，拒絕給付本件工程款，即非有理。
  （六）末按給付無確定期限者，債務人於債權人得請求時，經其催告而未為給付，
        自受催告時起，負遲延責任，其經債權人起訴而送達訴狀，或依督促程序送
        達支付命令，或為其他相類之行為，與催告有同一之效力，民法第二百二十
        九條定有明文。查，原告主張其於九十年十二月二十八日曾函催被告給付本
        件工程款一節，有原告所提函文一紙在卷可稽，被告復自承原告於九十年十
        二月十八日已向原告請求核發本件工程款（參被告九十一年六月二十五日答
        辯狀），堪認原告於九十年十二月十八日已曾催告被告給付工程款未果，是
        被告至遲自九十年十月十九日已負遲延責任，則原告請求自九十年十二月二
        十八日起之法定遲延利息，自屬有據。
四、從而，原告依契約法律關係請求被告給付一百二十一萬零五百二十二元，及自九
    十年十二月二十八日起至清償日止，按週年利率百分之五計算之利息，為有理由
    ，應予准許。又兩造分別陳明願供擔保請准宣告假執行及免為假執行，核無不合
    ，爰分別酌定相當擔保金額准許之。
五、訴訟費用負擔之依據：民事訴訟法第七十八條。
中      華      民      國    九十二    年      二      月    二十六    日
                              臺灣臺南地方法院民事第二庭
~B法      官  林育幟
右為正本係照原本作成
如對本判決上訴，須於判決送達後廿日內向本院提出上訴狀
中      華      民      國    九十二    年      二      月    二十七    日
~B法院書記官  黃淑櫻


司法院資訊處製作；財團法人民間司法改革基金會備份。
